臺灣高雄地方法院民事判決　九十三年度重訴字第四八號
　　原　　　告　　丁○○
　　法定代理人　　甲○○
　　訴訟代理人　　陳俊斌律師
　　複　代理人　　己○○
　　被　　　告　　戊○○○
　　　　　　　　　丙○○
　　兼右二人
　　訴訟代理人　　乙○○
右當事人間請求返還所有權等事件，經本院於民國九十三年六月十六日言詞辯論終結
，判決如左：
    主    文
被告乙○○應給付原告新臺幣陸佰柒拾陸萬肆仟貳佰柒拾肆元，及自民國九十三年二
月五日起至清償日止，按年息百分之五計算之利息。
原告其餘之訴駁回。
訴訟費用由被告負擔。
本判決第一項於原告以新臺幣貳佰貳拾陸萬元供擔保後，得假執行；但被告乙○○如
以新臺幣陸佰柒拾陸萬肆仟貳佰柒拾肆元為原告預供擔保，得免為假執行。
原告其餘假執行之聲請駁回。
    事  實  及  理  由
一、原告主張：訴外人姚忠禮、呂慧萍為伊父母，兩人於民國九十二年五月十八日凌
    晨三時三十分許，於台二線濱海公路瑞芳處發生車禍而意外身故，姚忠禮、呂慧
    萍生前有參加勞工保險及向遠雄人壽保險事業股份有限公司（下稱遠雄人壽）投
    保團體保險，而伊為姚忠禮、呂慧萍唯一之保險受益人，應領取如附表所示之保
    險理賠共計新台幣（下同）六百八十萬零二千五百元（系爭保險金）。詎伊祖父
    即被告乙○○擅自以伊監護人名義，先於九十二年七月九日在高雄郵局左營分局
    代伊開立帳號為一四０二八九—八號之帳戶（下稱上開帳戶），再於九十二年七
    月間，由伊叔父即被告丙○○陪同乙○○辦理系爭保險金之請領事宜並存入上開
    帳戶內，後乙○○自上開帳戶提領六百七十六萬四千二百七十四元據為己用，而
    伊祖母即被告戊○○○明知對伊並無監護權，卻仍向戶政機關辦理監護權登記，
    是被告三人顯已構成共同侵權行為等語。爰對被告三人本於民法第一百八十五條
    第一項之規定，及另對乙○○本於同法第七百六十七條及一百七十九條之規定，
    提起本訴。並聲明請求：(一)被告應連帶給付原告六百七十六萬四千二百七十四元
    ，及自起訴狀繕本送達翌日起至清償日止按年息百分之五計算之利息。(二)願供擔
    保為假執行宣告之判決。
二、被告乙○○則以：伊雖有以原告名義開立上開帳戶及請領保險金，但伊所提領之
    金額是用以幫姚忠禮償還生前所積欠之債務，並非自己花用等語；被告丙○○則
    以：伊是因乙○○年事已高，才陪同乙○○去辦理系爭保險金之請領事宜，伊並
    未使用系爭保險金等語；被告戊○○○則以：伊對於本件事項並未參與也不清楚
    等語，資為抗辯。並均聲明：原告之訴駁回，如受不利判決，願供擔保免為假執
    行。
三、原告主張其父母姚忠禮、呂慧萍於九十二年五月十八意外身故，其為姚忠禮、呂
    慧萍唯一之保險受益人，可領取系爭保險金，而乙○○以其監護人名義開立上開
    帳戶，再由丙○○陪同辦理系爭保險金之請領手續並存入上開帳戶內，後乙○○
    自上開帳戶提領六百七十六萬四千二百七十四元，目前帳戶內僅存三萬八千二百
    二十六元等情，業據其提出戶籍謄本一份、勞工保險給付申請書、核定通知書、
    遠雄人壽團體保險理賠申請書各二份及支票領取簽收單三張為證，並經本院依職
    權向高雄郵局左營分局函調上開帳戶之開戶資料及交易明細表，此有該局九十三
    年三月十一日高營0000000—一八八號函在卷可稽，且為被告所不爭執，
    則原告此部分之主張，自堪信為真實。
四、又原告主張乙○○自上開帳戶領取現金花用之行為已構成侵權行為，而丙○○陪
    同乙○○辦理請領保險金事宜及戊○○○申請監護權登記等行為，亦與乙○○構
    成共同侵權行為等語；被告等則均以前詞置辯。是本件之爭點為：(一)乙○○自上
    開帳戶領取現金花用之行為是否已構成侵權行為？(二)丙○○及戊○○○是否與乙○○構成共同侵權行為？
五、乙○○自上開帳戶領取現金花用之行為是否已構成侵權行為？
    按因故意或過失，不法侵害他人之權利者，負損害賠償責任，為民法第一百八十
    四條第一項所明定；又按父母死亡而無遺囑指定監護人時，以與未成年人同居之
    祖父母為監護人，民法第一千零九十四條第一項定有明文。查系爭保險金為原告
    所有，且原存於以原告名義開立之上開帳戶內，後乙○○自上開帳戶內提領六百
    七十六萬四千二百七十四元等情，業據前述；又乙○○雖為原告之祖父，惟原告
    係與外祖母甲○○同住，依前開規定，於原告之父母死亡後，甲○○當然為原告
    之監護人，此亦據本院於九十二年監字第一一六號改定監護權事件中查明屬實。
    乙○○既非原告之監護人，卻擅自由上開帳戶內提領金錢花用，顯已不法侵害原
    告之財產權甚明。至乙○○雖抗辯提領之金錢並非自己花用，而是償還姚忠禮積
    欠之債務等語，惟其對於領取金錢之使用流向或用以償還何筆債務等節，始終無
    法提出相關佐證或說明；況乙○○自承：是我向朋友借的，我借來給姚忠禮做生
    意等語（見本院九十三年二月二十四日筆錄），足見該筆借款之債務人應係乙○○，則無論借款用途為何，其均無權提領為原告所有存於上開帳戶內之保險金來
    償還債務，是其前開抗辯洵不足採，其自上開帳戶領取現金之行為顯已對原告構
    成侵權行為，堪以認定。
六、丙○○及戊○○○是否與乙○○構成共同侵權行為？
  (一)丙○○固不否認有陪同乙○○辦理請領系爭保險金之手續，並填寫相關保險給付
    申請書等情，並據證人即姚忠禮任職公司之同仁王亦平、遠雄人壽職員許嘉鎂於
    本院審理中證述明確（見本院九十三年四月十五日筆錄）。然乙○○目前已高齡
    八十餘歲，身體機能、日常自理及行動能力均有所減損，且辦理請領系爭保險金
    之手續，須前往姚忠禮所任職位於花蓮之公司及位於台北之遠雄人壽等處，乙○○實難獨自前往處理，是倘乙○○要求丙○○陪同其辦理請領系爭保險金之相關
    手續或代為填寫理賠申請書，丙○○身為人子實無拒絕之理；且系爭保險金請領
    後係存於原告之帳戶內，仍屬原告所有之財產，而原告亦無法舉證丙○○有擅自
    提領上開帳戶內款項供己花用之事實，尚難僅因丙○○有陪同乙○○辦理請領保
    險金之手續，即遽論其有與乙○○共同侵害原告財產權之行為，而須負損害賠償
    責任。
  (二)又乙○○於九十二年七、八月間，已提領上開帳戶內之絕大部分款項，而戊○○○係於九十二年十一月六日方申請原告之監護權登記，此有戶籍謄本在卷可按，
    是實難謂戊○○○申請原告之監護權登記與乙○○前開擅自提領現金之行為有何
    關連；而原告又未舉證戊○○○有何其他行為與乙○○前開所為構成共同侵權行
    為，則原告主張戊○○○亦須負共同侵權行為之損害賠償責任，尚不可採。
七、綜上所述，乙○○擅自由原告上開帳戶內提領金錢供己花用之行為，已不法侵害
    原告之財產權；從而，原告本於侵權行為之法律關係，請求被告給付六百七十六
    萬四千二百七十四元，及自起訴狀繕本送達乙○○之翌日即九十三年二月五日起
    至清償日止，按年息百分之五計算之利息，為有理由，應予准許。而丙○○及戊○○○既未有何不法侵害原告權利之行為，從而原告請求丙○○及戊○○○應與
    乙○○負連帶賠償責任，即無理由，應予駁回。又原告依侵權行為之法律關係對
    乙○○為上開請求，既有理由，則其另依不當得利及所有物返還請求權之法律關
    係為請求，即無再審究之必要，併予敘明。
八、兩造陳明願供擔保為假執行及免為假執行，就原告勝訴部分核與法律規定相符，
    爰分別酌定相當之擔保金額准許之；至原告敗訴部分，其假執行之聲請即失其依
    據，應予駁回。
九、據上論結：本件原告之訴為一部有理由、一部無理由，依民事訴訟法第七十九條
    、第三百九十條第二項、第三百九十二條第二項，判決如主文。
中　　　華　　　民　　　國　　九十三　　年　　　六　　　月　　 三十 　　日
                              臺灣高雄地方法院民事第一庭
~B審判長法　　　官  林紀元
~B      法　　　官  唐照明
~B      法　　　官　盧怡秀
右為正本係照原本作成。
如不服本判決，應於送達後廿日內，向本院提出上訴狀並表明上訴理由，如於本判決
宣示後送達前提起上訴者，應於判決送達後十日內補提上訴理由書（須附繕本）。
中　　　華　　　民　　　國　　九十三　　年　　　六　　　月　　 三十 　　日
~B　　　法院書記官　王敏東
~F0
~T32
附表：
┌───────┬─────┬─────────┐
│被保險人      │保險種類  │保險金（新台幣）  │
├───────┼─────┼─────────┤
│姚忠禮        │勞工保險  │一百四十七萬元    │
├───────┼─────┼─────────┤
│呂慧萍        │勞工保險  │八十三萬二千五百元│
├───────┼─────┼─────────┤
│姚忠禮、呂慧萍│團體保險  │四百五十萬元      │
├───────┴─────┴─────────┤
│總計新台幣六百八十萬二千五百元                │
└───────────────────────┘
